ACORDAO-COMPLETO-2339212

ACÓRDÃO 1265/2019 ATA 19/2019 - PLENÁRIO

VISTOS, relatados e discutidos estes autos de tomada de contas especial, nos quais foram opostos embargos de declaração contra o Acórdão 1164/2016-TCU-Plenário,
ACORDAM os Ministros do Tribunal de Contas da União, reunidos em Sessão Plenária, diante das razões expostas pelo Relator, em:
9.1. com fundamento nos arts. 32, inciso II, e 34 da Lei nº 8.443/1992, conhecer dos embargos de declaração opostos pela recorrente acima nominada para, no mérito, rejeitá-los; 
9.2. dar ciência desta deliberação à recorrente.

Embargos de declaração interposto contra deliberação que negou provimento a recurso de reconsideração em tomada de contas especial que julgou irregulares as contas da recorrente, condenou-a em débito e aplicou-lhe multa em razão de irregularidades  constatadas na aplicação dos recursos federais repassados para atendimento ao Programa Nacional de Alimentação Escolar (Pnae), ao Programa Nacional de Apoio ao Transporte Escolar (Pnate), ao Programa Saúde da Família (PSF) e ao Programa de Transferência de Renda Diretamente às Famílias em Condição de Pobreza e Extrema Pobreza (Programa Bolsa Família).

Município de Lavras da Mangabeira/CE.

3. Interessados/Responsáveis/Recorrentes:
3.1. Interessado: Município de Lavras da Mangabeira/CE (07.609.621/0001-16).
3.2. Responsáveis: Edenilda Lopes de Oliveira Sousa (XXX.368.283-XX); Eldon Ferrer de Almeida (XXX.560.213-XX); Fernando Antonio de Almeida Sousa (XXX.942.473-XX); Francisco Duarte Campos Júnior (XXX.735.953-XX); Maria Jaquelina Lucena da Silva Sá (XXX.185.733-XX); Steel Locadora de Veículos Máquinas Equipamentos e Mão de Obra Ltda. (10.565.150/0001-04).
3.3. Recorrente: Edenilda Lopes de Oliveira Sousa (XXX.368.283-XX).

13.1. Ministros presentes: José Mucio Monteiro (Presidente), Benjamin Zymler, Augusto Nardes (Relator), Aroldo Cedraz, Raimundo Carreiro, Ana Arraes, Bruno Dantas e Vital do Rêgo.
13.2. Ministro-Substituto convocado: Marcos Bemquerer Costa.
13.3. Ministro-Substituto presente: Weder de Oliveira.

ACORDAO-COMPLETO-2524948

Acórdão de Relação 447/2022 - Plenário

Acórdão de Relação

ACORDAO-COMPLETO-2489695

Acórdão de Relação 1820/2021 - Plenário

ACORDAO-COMPLETO-2474568

Acórdão de Relação 1029/2021 - Plenário

AUGUSTO NARDES

Ministro Augusto Nardes.

Tratam os presentes autos, originariamente, da tomada de contas especial instaurada, em cumprimento ao Acórdão 5444/2011-TCU-Segunda Câmara, ante a constatação de irregularidades na aplicação dos recursos federais repassados ao Município de Lavras da Mangabeira/CE, nos exercícios de 2009 e 2010, para atendimento ao Programa Nacional de Alimentação Escolar (Pnae) , ao Programa Nacional de Apoio ao Transporte Escolar (Pnate) , ao Programa Saúde da Família (PSF) e ao Programa de Transferência de Renda Diretamente às Famílias em Condição de Pobreza e Extrema Pobreza (Programa Bolsa Família) , bem como para descentralizações viabilizadas por intermédio da celebração de convênios e contratos de repasse.
2.	Mediante o Acórdão 1464/2014-TCU-Plenário, este Tribunal decidiu julgar irregulares as presentes contas, com condenação em débito de alguns responsáveis arrolados nos autos, além de, entre outras medidas, aplicar a multa prevista no art. 58, inciso II, da Lei 8.443/1992, no valor de R$ 15.000,00, à Sra. Edenilda Lopes de Oliveira Sousa, ex-prefeita municipal, ante a prática de atos com grave infração à norma legal ou regulamentar de natureza contábil, financeira, orçamentária, operacional e patrimonial, quais sejam:
a) contratação de empresa como mera intermediária na prestação de serviços de transporte escolar no âmbito do Pnate, dada a subcontratação integral do objeto contratado, associada à ausência de patrimônio e pessoal suficiente daquela empresa para o cumprimento da avença; 
b) deficiência nos registros de controle de entrega de mercadorias nas escolas beneficiárias do Pnae; e 
c) falha no controle do pagamento dos benefícios do Programa Bolsa Família, ante a constatação de repasse indevido a servidores municipais.
3.	Inconformada com essa decisão, a Sra. Edenilda Lopes de Oliveira Sousa interpôs recurso de reconsideração, o qual foi apreciado mediante o Acórdão 1164/2016-TCU-Plenário, tendo este Tribunal decidido pela negativa de provimento do apelo.
4.	Examinam-se, nesta oportunidade, embargos declaratórios opostos pela aludida responsável (peça 168) , apontando a existência de omissões envolvendo esse último decisum, in verbis:
"VISTOS, relatados e discutidos estes autos de Tomada de Contas Especial em que se aprecia neste momento recurso de reconsideração interposto contra o Acórdão 1464/2014-TCU-Plenário, confirmado pelo Acórdão 1890/2014-TCU-Plenário, ACORDAM os Ministros do Tribunal de Contas da União, reunidos em Sessão Plenária, diante das razões expostas pelo Relator, com fundamento nos arts. 33 e 48 da Lei nº 8.443/1992, em: 
9.1. conhecer do presente recurso de reconsideração e, no mérito, negar-lhe provimento, mantendo-se inalterado o acórdão recorrido; 
9.2. dar ciência deste acórdão, bem como do relatório e voto que o fundamentam, à recorrente.".
5.	De início, sustenta a Sra. Edenilda Lopes de Oliveira Sousa a existência de omissão no Acórdão 1164/2016-TCU-Plenário, que ter-se-ia cingido a anuir ao encaminhamento proposto pelo Ministério Público junto a este Tribunal no que tange à irregularidade consignada no subitem "2.b" acima, sem, contudo, enfrentar o exame empreendido pela unidade técnica.
6.	Sobre isso, consigna que, apesar de não ter suscitado em sede recursal qualquer argumento relativo a essa irregularidade, a Secretaria de Recursos ter-se-ia pronunciado sobre a questão, em face do princípio da verdade real e do efeito devolutivo pleno conferido pelo recurso de reconsideração, concluindo que "o efetivo controle de estoque e armazenamento dos produtos para preparação da merenda escolar é uma atribuição direta dos diretores de escola, do secretário de educação e do Conselho de Alimentação Escolar - CAE, de acordo com o que dispõe o art. 19, da Lei nº 11.947 de 16 de junho de 2009 - Lei nº 11.947/2009". 
7.	Considerando, então, que as conclusões da instrução da unidade técnica seriam parte essencial das decisões desta Corte e defendendo a importância da norma legal supramencionada, defende que seria fundamental a manifestação expressa deste Tribunal quanto ao tema. 
8.	Nesse sentido, aduz que o TCU já teria entendido, com base na Teoria da Responsabilidade, pela descaracterização da culpabilidade de gestor que não exerce supervisão e controle diretos sobre as atividades funcionais de outros servidores que deram causa ao dano. Segundo a embargante, de acordo com essa teoria, os agentes políticos somente poderiam ser responsabilizados pelos atos omissivos ou comissivos a que tivessem dado causa, considerando-se sua esfera de atribuições e envolvimento direto com os fatos.
9.	No caso, complementa que, de acordo com a Cartilha de Orientação sobre a Fiscalização da Alimentação Escolar de Santa Catarina, seria incompatível com as tarefas de prefeita municipal receber, conferir, armazenar e controlar o consumo de alimentos e demais materiais utilizados no seu preparo, prestando contas, diariamente, dos cardápios, número de refeições e consumo verificados em formulário próprio, responsabilidades essas que ficariam a cargo - além dos diretores de escola, do Secretário de educação e do CAE - das merendeiras e nutricionistas.
10.	Em vista disso, entende que a multa que lhe foi aplicada deveria ser afastada, por decorrer de atos que não lhe competiriam e ante as inúmeras funções de gestão que lhe caberiam. Outrossim, inexistiram provas de sua omissão na correção do suposto evento danoso, bem como não haveria nexo causal entre as suas atribuições e as falhas observadas.
11.	A Sra. Edenilda Lopes de Oliveira Sousa suscita, ainda, a existência de outra omissão no Acórdão 1164/2016-TCU-Plenário, envolvendo o dever de julgamento conforme precedentes, previsto no art. 489 do novo CPC.
12.	No caso, aduz que o novo Código de Processo Civil estabeleceria a necessidade de o interessado apontar paradigmas aplicáveis ao caso, visando dar efetividade ao primado da segurança jurídica. 
13.	Nesse sentido, registra, quanto às irregularidades mencionadas nos subitens "2.a" e "2.c" acima, que esta Corte de Contas possuiria farta jurisprudência no sentido de, em casos similares, apenas determinar aos municípios a adoção de providências administrativas tendentes à implantação de mecanismos de controle, sem imputação de débito ou multa, a exemplo dos Acórdão 2177/2012-TCU-Plenário, 4.922/2012-2ª Câmara e 2.917/2012-Plenário, todos da relatoria do Ministro André Luís de Carvalho, e 8.336/2011-1ª Câmara, da relatoria do Ministro-Substituto Augusto Sherman.
14.	Por conta disso, solicita, em homenagem ao princípio da segurança jurídica, a aplicação de tais precedentes ao caso concreto, para que seja excluída a multa que lhe foi imputada.
15.	Por fim, aponta a Sra. Edenilda Lopes de Oliveira Sousa uma terceira omissão no Acórdão 1164/2016-TCU-Plenário, desta feita decorrente da ausência de manifestação acerca da inexistência de má fé e locupletamento no caso concreto e da desproporcionalidade da punição aplicada.
16.	Sobre isso, alega que, amparado no princípio da proporcionalidade ou da proibição dos excessos, este Tribunal teria construído sólida jurisprudência, a exemplo dos Acórdão 794/2016-TCU-Plenário, da relatoria do Ministro Bruno Dantas, e 110/2011-Plenário, da relatoria do Ministro Aroldo Cedraz, no sentido da diminuição proporcional do valor da multa aplicada ao gestor que tivesse agido de boa-fé e que não tivesse obtido qualquer tipo de locupletamento.
17.	Alega que a imputação de multa no valor de R$ 15.000,00 seria medida desproporcional, principalmente quando esta Corte, em casos mais graves - onde a merenda escolar sequer teria sido entregue e a prestação de contas não teria sido apresentada -, teria aplicado ao gestor multa em valor inferior, a exemplo do Acórdão 1141/2010-TCU-Plenário, da relatoria do Ministro José Jorge.
18.	Insiste que não teria havido má-fé ou locupletamento que pudesse culminar na aplicação de penalidade severa, principalmente tendo em vista o alegado não enfretamento direto do exame empreendido pela Serur em relação à irregularidade consignada no subitem "2.b" acima, o que, por si só, já diminuiria o quantum da penalidade aplicada.
19.	Por todo o exposto, requer a embargante o "conhecimento dos presentes embargos, com seu posterior provimento, para que o Acórdão recorrido seja reformado, com o fim de sanar as omissões apontadas para que, por meio da reforma do Acórdão nº 1164/2016, seja a multa imposta pelo Acórdão nº 1464/2014 tornada insubsistente, ou, alternativamente, seja reduzido o valor aplicado".
É o relatório.

8.1. Jorge Ulisses Jacoby Fernandes (6.546/OAB-DF) e outros, representando Edenilda Lopes de Oliveira Sousa.  
8.2. Ítalo Viana Aragão (27392/OAB-CE) e outros, representando Maria Jaquelina Lucena da Silva Sá.  
8.3. Edson Saraiva Tavares (13998/OAB-CE), representando Steel Locadora de Veículos Máquinas Equipamentos e Mão de Obra Ltda.

Procurador Júlio Marcelo de Oliveira.

EMBARGOS DE DECLARAÇÃO. INEXISTÊNCIA DE OBSCURIDADE, OMISSÃO OU CONTRADIÇÃO NA DELIBERAÇÃO EMBARGADA. INOVAÇÃO ARGUMENTATIVA. ARGUMENTOS TENDENTES A REDISCUTIR O MÉRITO DA MATÉRIA VERSADA NOS AUTOS. REJEIÇÃO. 1. Rejeitam-se embargos de declaração quando os argumentos apresentados pelo interessado não trazem elementos suficientes que permitam caracterizar a existência de obscuridade, omissão ou contradição na deliberação embargada. 2. Não cabe, em sede de embargos de declaração, a rediscussão de matéria decidida, para modificar o julgado em sua essência ou substância. 3. Consiste em inovação argumentativa a apresentação de alegação que sequer foi ventilada na fase anterior do feito, o que não se coaduna com os estreitos limites da presente espécie recursal.

TOMADA DE CONTAS ESPECIAL (TCE)

Secretaria de Recursos (SERUR); Secretaria de Controle Externo de Tomada de Contas Especial (SecexTCE).

De início, entendo que os presentes embargos devem ser conhecidos, por preencherem os requisitos de admissibilidade previstos nos arts. 32, inciso II, e 34 da Lei 8.443/1992.
2. 	Como preliminar de mérito, e a título pedagógico, observo que os embargos de declaração são, em regra, recurso integrativo, que objetivam expungir da decisão embargada os vícios da omissão, contradição ou obscuridade. Vicente Greco Filho assim define esses vícios da deliberação:
" (...) obscuridade: defeito consistente na difícil compreensão do texto da sentença e pode decorrer de simples defeito redacional ou mesmo de má formulação de conceitos, havendo obscuridade quando a sentença está incompreensível no comando que impõe e na manifestação de conhecimento e vontade do juiz.
contradição: afirmação conflitante, quer na fundamentação, quer entre a fundamentação e a conclusão, sendo que, nesses casos, a correção da sentença, em princípio, não levaria a uma verdadeira modificação da sentença, mas apenas a um esclarecimento de seu conteúdo.
omissão: caso em que a sentença é complementar, passando a resolver questão não solucionada, ganhando substância, portanto, sendo que as questões que devem ser resolvidas pelo juiz são todas as relevantes postas pelas partes para a solução do litígio, bem como as questões de ordem pública que o juiz deve resolver de ofício, como, por exemplo, a coisa julgada."
 (in Direito Processual Civil Brasileiro 11ª edição, 2º Volume, Editora Saraiva, p. 259/260) .
3.	No mesmo sentido a jurisprudência dos tribunais pátrios, da qual reproduzo excerto do voto condutor da seguinte deliberação do egrégio STJ, a rememorar que os declaratórios:
" (...) objetivam expungir da decisão embargada, o vício da omissão, entendida como aquela advinda do próprio julgado e prejudicial à compreensão de causa, e não aquela que entenda o embargante, ainda mais como meio transverso a impugnar os fundamentos da decisão recorrida". (STJ, EDcl REsp 351490, DJ 23/09/2002) .
4.	Nessa linha, confiram-se, também, os Acórdão 1810/2008-TCU-Segunda Câmara, 92/2004 e 328/2004, do Plenário, e 71/2006 e 186/2006, da 1ª Câmara, bem como a jurisprudência do Supremo Tribunal Federal, a exemplo da decisão exarada no RE 327376/DF, pelo Ministro Carlos Velloso, in verbis: "Não cabe, por outro lado, em sede de embargos de declaração, rediscutir a matéria decidida, para modificar o julgado em sua essência ou substância. (...) . Inviável, portanto, o RE, nego-lhe seguimento".
5.	Feitos esses destaques, verifico, de pronto, que inexistem vícios internos ao Acórdão 1164/2016-TCU-Plenário passíveis de serem aclarados ou corrigidos.
6.	Em relação à alegada ausência de manifestação acerca dos fundamentos arguidos pela unidade técnica relativamente à irregularidade descrita no item 2.b do relatório condutor deste voto (deficiência nos registros de controle de entrega de mercadorias nas escolas beneficiárias do Pnae) , registro que tal manifestação consta do parecer do Ministério Público junto a este Tribunal que fundamentou o acórdão embargado (peça 134) , a qual foi expressamente incorporada às minhas razões de decidir.
7. 	Esclareço que, na fase anterior do feito, ao tratar dessa irregularidade, a Serur se pronunciou no sentido de não considerar a deficiência no registro de mercadorias atinentes ao Pnae como uma das irregularidades ensejadoras da multa aplicada à recorrente, por entender que o efetivo controle de estoque e armazenamento dos produtos para preparação da merenda escolar seria uma atribuição ligada à atuação dos diretores de escola, ao secretário de educação e ao CAE, nos termos do art. 9º, § 3º, II, da Resolução FNDE 38/2009 e do art. 19 da Lei 11.947/2009.
8.	Em sua intervenção ministerial, o Ministério Público junto a este Tribunal discordou do pronunciamento da unidade técnica, opinando pela negativa de provimento ao recurso, sob o entendimento, com o qual anuí, de que "a srª. Edenilda Lopes de Oliveira Sousa, na qualidade de prefeita de Lavras da Mangabeira/CE, tinha a obrigação de zelar pelo bom e regular emprego da integralidade dos recursos públicos afetos ao Pnae. Conforme o voto condutor do Acórdão 10404/2011-TCU-Primeira Câmara, 'o ex-prefeito, como titular do município e gestor dos recursos do FNDE, (...) tinham obrigação de garantir a boa e correta execução dos programas Pnae e Pnate, de acordo com a legislação pertinente'.".
9.	Amparou-se o douto Parquet em diversos precedentes deste Tribunal (Acórdão 3783/2015-TCU-Segunda Câmara, 2.081/2011-1ª Câmara, 333/2011-1ª Câmara, 6.558/2010-1ª Câmara, 3.657/2007-1ª Câmara e 1.570/2006-Plenário) , por meio dos quais prevaleceu a tese de que, além de ir na contramão da boa e regular gestão de recursos públicos, a deficiência no controle de mercadorias atinentes ao Pnae constitui irregularidade grave, com risco de dano ao erário, ensejando a condenação em débito e/ou a aplicação de multa, eis que obsta a comprovação da efetiva entrega das mercadorias às escolas beneficiárias desse programa. 
10.	Vê-se que houve o devido enfrentamento do exame empreendido pela unidade técnica, não havendo qualquer omissão deste Tribunal.
11.	Ressalto que, ao submeter o recurso de reconsideração a julgamento, fiz constar no relatório do acórdão embargado, o qual constitui parte essencial da deliberação do TCU, em respeito ao disposto no art. 69 do Regimento Interno do TCU, os exames realizados pela unidade técnica e pelo Ministério Público junto a este Tribunal, além de expressamente consignar no item 7 do seu voto condutor o meu acolhimento da proposta do Parquet especializado.
12. 	Tal situação, por si só, já afasta a omissão suscitada pela embargante, uma vez que, consoante assente neste Tribunal, não há omissão apta ao acolhimento de embargos de declaração quando a matéria é enfrentada na instrução da unidade técnica e/ou no parecer do Ministério Público junto a este Tribunal que constam do relatório e integram as razões de decidir da deliberação embargada, bem assim na hipótese de haver aspectos divergentes entre o encaminhamento por eles proposto e o que foi compreendido pelo julgador, quando tais questões são objeto de considerações específicas. Nessa linha, por exemplo, os Acórdãos 463/2007, 1.861/2009, 3.111/2014, 302/2015 e 294/2016, do Plenário; 1.576/2007, 663/2008, 5.589/2009, 3.339/2013, e 131/2015, estes da 1ª Câmara; e 268/2007, 133/2008 e 8.345/2016, da 2ª Câmara.
13. 	Cabe enfatizar, ainda, que o fato de as normas legais citadas pela Serur (Resolução FNDE 38/2009 e na Lei 11.947/2009) não terem sido tratadas de forma expressa não enseja, por si só, a configuração de omissão tratável em sede embargos, haja vista que a matéria foi devidamente analisada pelo Parquet, de forma fundamentada e com clara conclusão, com base em jurisprudência e análise dos fatos.
14.	Não obstante, tem-se, todavia, que a irregularidade em questão foi a ausência de adoção, por parte da embargante, na condição de gestora municipal dos recursos do FNDE e no cumprimento de suas responsabilidades de supervisão, das providências necessárias para dotar as escolas com estruturas básicas de fiscalização e controle da entrega de mercadorias nas escolas beneficiárias do Pnae. Não se tratou, destarte, do exercício dessas atribuições de fiscalização e controle, previstas nas aludidas normas, as quais competem, de fato, diretamente às escolas e CAE.
15.	Segundo o acórdão condenatório, tal omissão constituiu em irregularidade merecedora de punição com multa.
16. 	Quanto às demais alegações apresentadas pela embargante (itens 8 a 18 do relatório que antecede este voto) , para as quais alega omissão deste Tribunal em seu exame, verifico que se referem a questões que sequer foram ventiladas na fase anterior do feito, consistindo em inovação argumentativa, sendo descabida, por esse motivo, a sua apreciação em sede de embargos de declaração, consoante assente na jurisprudência deste Tribunal, a exemplo dos Acórdão 1355/2010-TCU-Primeira Câmara, e 180/2010 e 1.246/2010, ambos do Plenário.
17.	Com efeito, em seu recurso de reconsideração, a embargante limitou-se a alegar a ausência de irregularidades no pagamento do benefício do Programa Bolsa Família, na contratação de agentes de saúde no âmbito do PSF e na gestão do Pnae e do Pnate relativamente à instalação e ao funcionamento dos conselhos municipais responsáveis pelo acompanhamento e controle desses programas. 
18.	Ainda acerca do Programa Bolsa Família, alegou, também, além da inocorrência de ato praticado com grave infração às normas aplicáveis à espécie, que a seleção dos beneficiários desse programa caberia ao Ministério do Desenvolvimento Social, e não à municipalidade, a quem incumbiria somente a gestão do controle social, o que incluiria a verificação do atendimento às condicionalidades do programa, tais como a renda, a partir de visitas sociais. Argumentou, outrossim, que existiram servidores municipais que atenderiam aos requisitos para recebimento do benefício e que, para fins de checagem da atualização cadastral dos dados do programa, faria lista contendo os servidores beneficiados e procederia à análise acurada desses dados.
19.	Lembro que, como consignado nos itens 11 e 12 do acórdão embargado, a Sra. Edenilda Lopes de Oliveira Sousa foi apenada em face das seguintes irregularidades: a) contratação de empresa como mera intermediária na prestação de serviços de transporte escolar no âmbito do Pnate, dada a subcontratação integral do objeto contratado, associada à ausência de patrimônio e pessoal suficiente daquela empresa para o cumprimento da avença; b) deficiência nos registros de controle de entrega de mercadorias nas escolas beneficiárias do Pnae; e c) falha no controle do pagamento dos benefícios do Programa Bolsa Família, ante a constatação de repasse indevido a servidores municipais.
20.	No recurso de reconsideração, a embargante deixou de apresentar qualquer argumento relacionado às duas primeiras irregularidades e, quanto à terceira, apresentou alegações desacompanhadas de respaldo documental e de mesmo teor das acostadas aos autos em sede de audiência, o que levou este Tribunal a concluir pela inexistência de razão para alteração do juízo contido no acórdão condenatório.
21. 	Não obstante o descabimento da apreciação, nesta assentada, de argumentos não ventilados na fase anterior do feito, ressalto que a embargante menciona diversas decisões desta Corte de Contas cujos fundamentos aproveitar-lhe-iam. 
22.	Relativamente aos Acórdão 2177/2012-TCU-Plenário e 2.917/2012-Plenário, tais precedentes não se amoldam à situação em tela no que tange à primeira irregularidade, haja vista que, diferentemente do acórdão condenatório e do Acórdão 8336/2011-TCU-Primeira Câmara, neles não houve a constatação de prejuízo ao erário em decorrência da subcontratação integral de serviços de transporte.
23.	Lembro que, nestes autos, foi apurado débito no valor original de R$ 156.921,51, ou seja, da ordem de 43,85% dos valores unitários praticados na contratação levada a efeito em 4/2/2009, resultante da subcontratação integral dos serviços de transporte escolar a preços inferiores aos acordados com a administração municipal, mediante sublocações materializadas em contratos de agregação de veículos de carga de particulares adaptados para essa finalidade, contrariando os princípios constitucionais da moralidade, da eficiência, da supremacia do interesse público e do dever geral de licitar, bem como os arts. 2º, 3º, 72 e 78, inciso VI, da Lei 8.666/1993. 
24. 	Tal irregularidade deu ensejo não só à condenação em débito e à apenação com multa proporcional dos responsáveis diretamente envolvidos, além da declaração de inidoneidade da empresa contratada, mas, também, à apenação da embargante e de outros servidores municipais que, de algum modo, concorreram para o seu cometimento, por omissão nas atribuições de supervisão e controle.
25.	No que tange à terceira irregularidade, a subsunção do caso em exame ao entendimento defendido no Acórdão 2177/2012-TCU-Plenário, que é o mesmo do Acórdão 2917/2012-TCU-Plenário, já foi refutada pelo Tribunal quando da prolação do acórdão condenatório, que concluiu pela existência de gravidade suficiente a ensejar a punição dos responsáveis, ante a constatação de relevante falha no controle dos recursos do Programa Bolsa Família, cujo saneamento não foi comprovado, ensejando grande risco de dano ao erário.
26.	Já no caso do Acórdão 8336/2011-TCU-Primeira Câmara, houve o saneamento, no curso da apuração, do pagamento irregular do benefício, o que levou este Tribunal a, tão-somente, endereçar determinação à municipalidade visando à melhoria dos controles existentes, de forma a prevenir, ou corrigir tempestivamente, a ocorrência de novos casos de benefícios irregulares.
27.	Quanto ao Acórdão 4922/2012-TCU-Segunda Câmara, registro que inexiste tal precedente nas bases de dados deste Tribunal. Não obstante, examinando o processo referenciado (TC Processo 032.793/2010-3) , verifico que se tratou de representação acerca de irregularidades praticadas pelo Município de Acaraú/CE no âmbito do Fundeb, ao Pnate e ao Pnae, a qual foi apensada ao TC Processo 016.653/2010-6, que, por sua vez, referiu-se à auditoria realizada com vistas a avaliar a gestão dos recursos repassados à aludida municipalidade no âmbito das transferências voluntárias e programas federais das áreas de saúde e educação.
28.	A decisão adotada nessa auditoria baseou-se, entre outros fundamentos, no entendimento contido no Acórdão 2177/2012-TCU-Plenário, o qual, como dito alhures, não foi considerado aplicável ao caso em exame.
29. 	A embargante cita, ainda, outros precedentes deste Tribunal (Acórdãos 794/2016, 110/2011 e 1.141/2010, todos do Plenário) para defender a diminuição do valor da multa aplicada ao gestor que tivesse agido de boa-fé e que não tivesse obtido qualquer tipo de locupletamento, os quais, igualmente, considero não ser possível aplicar no caso concreto. 
30.	É que, ao contrário do defendido, tais decisões trataram de situações distintas, seja porque envolveram a constatação de um conjunto de irregularidades de menor gravidade e/ou sem potencial danoso ou a aplicação de multa próxima do valor máximo previsto em lei ou, ainda, porque houve a demonstração da excessividade da multa aplicada quando cotejada com as aplicadas em situações similares ou até menos graves.
31.	Relembro que a embargante foi apenada nestes autos por três irregularidades, uma das quais de muito maior gravidade, em face da constatação de prejuízo ao erário da ordem de R$ 239 mil (valor atualizado à época da condenação, em junho de 2014) , o que, por si só, justificou a aplicação de multa em patamar superior aos dos precedentes citados.
32.	Acerca da responsabilização do agente político, a jurisprudência deste Tribunal consolidou-se no sentido da possibilidade de imputação de responsabilidade a tal autoridade pela prática de ato administrativo de gestão ou outro ato, omissivo ou comissivo, que estabeleça correlação com as irregularidades apuradas ou quando comprovado que tenha contribuído de alguma forma para as irregularidades durante a sua gestão, ou que delas tinha conhecimento, ou, ainda, que houve alguma omissão grave no desempenho de suas atribuições de supervisão hierárquica.
33.	Outrossim, sedimentou-se no sentido de considerar de boa-fé o responsável que, embora tenha concorrido para o dano ao erário ou outra irregularidade, seguiu as normas pertinentes, os preceitos e os princípios do direito, de forma que o simples descumprimento de normas da administração pública impede o reconhecimento da boa-fé objetiva, mesmo que a ação não tenha sido voltada intencionalmente para algum resultado.
34.	Destarte, a análise dessa questão é feita sob o ponto de vista objetivo, sem que seja necessária a comprovação de má-fé (dolo) , mas apenas da ausência de boa-fé objetiva.
35.	No caso em exame, relativamente à conduta da embargante, restou apurada omissão grave no desempenho de suas atribuições de supervisão hierárquica, o que motivou a sua apenação. Por outro lado, não se vislumbrou elementos que afastassem a conclusão de que a gestora não se pautou com o cuidado exigível de uma pessoa prudente e de discernimento, com atuação compatível com os preceitos e os princípios do direito público.
36.	Feitas essas considerações, concluo que os vícios a que se refere a embargante não se confirmam, na medida em que o Relatório e o Voto condutores do Acórdão 1164/2016-TCU-Plenário trataram de todos os questionamentos apontados no recurso de reconsideração, estando a deliberação devidamente motivada e fundamentada. Não há, destarte, qualquer reparo a ser feito no acórdão embargado.
37.	Dito isso, evidencia-se, de plano, que a contestação oferecida pela Sra. Edenilda Lopes de Oliveira Sousa, muito embora tente evidenciar a existência de vícios na deliberação embargada, busca, na verdade, rediscutir o mérito da matéria decidida, o que, como já largamente esclarecido, não se coaduna com os estreitos limites da presente espécie recursal, sendo repelido tanto pela doutrina como pela jurisprudência dos tribunais pátrios, inclusive desta Corte.
38.	Com efeito, intenta a embargante apenas renovar a discussão de questão já apreciada pelo acórdão condenatório, bem como submeter à apreciação do Tribunal novos argumentos e outras decisões que, a seu ver, seriam mais adequadas ao caso e que, nesse sentido, deveriam ter sido consideradas.
39.	Ora, como dito, é de todo incabível a utilização desse recurso com a finalidade de instaurar, indevidamente, nova discussão sobre as matérias já decididas pelo Tribunal. Os embargos de declaração não se prestam a renovar a discussão de provas, de teses jurídicas, de jurisprudência ou de outras questões de mérito já devidamente apreciadas no processo. De igual modo não se prestam à apreciação de novas provas, novos argumentos ou outras decisões de quaisquer outros órgãos.
40. 	Restando configurada a mera intenção, por via reflexa, de rediscutir o mérito do presente processo, sou pela rejeição dos embargos declaratórios em discussão.
Ante o exposto, VOTO no sentido de que o Tribunal adote o acórdão que ora submeto à deliberação deste Colegiado.
TCU, Sala das Sessões Ministro Luciano Brandão Alves de Souza, em 5 de junho de 2019.
Ministro JOÃO AUGUSTO RIBEIRO NARDES 
Relator